臺灣臺北地方法院刑事裁定　　　　　　 95年度聲判字第115號
　　聲請人　乙○○
　　代理人　陳玉玲律師
　　被　告　甲○○
上列聲請人因被告業務過失致重傷害案件，不服台灣高等法院檢
察署檢察長中華民國95年7月14日，95年度上聲議字第2841號駁
回聲請再議之處分（原不起訴處分案號：台灣台北地方法院檢察
署93年度調偵字第420號），聲請交付審判，本院裁定如下：
    主  文
聲請駁回。
    理  由
一、按告訴人不服上級法院檢察署檢察長或檢察總長認再議為無
    理由而駁回之處分，得於接受處分書後十日內委任律師提出
    理由狀，向該管第一審法院聲請交付審判；法院認為交付審
    判之聲請不合法或無理由者，應駁回之，刑事訴訟法第258
    條之1、第258條之3第2項前段分別定有明文。
二、本件聲請人以被告甲○○涉犯刑法業務過失致重傷害罪，向
    台灣台北地方法院檢察署檢察官提出告訴，經該檢察署檢察
    官為不起訴處分後，聲請人不服聲請再議，亦經台灣高等法
    院檢察署檢察長以再議為無理由，而於95年7月14日駁回再
    議，聲請人於95年7月26日收受處分書後，於95年8月7日委
    由代理人黃泰鋒律師向本院聲請交付審判，合先敘明。
三、聲請人原告訴及聲請交付審判意旨略以：
(甲)告訴意旨略以：
(一)緣告訴人乙○○於民國91年4月17日晚上，因發現右腳背外
    側有皮破一處及兩處水泡，趁翌（18）日至台中出差空檔，
    前往友人介紹之台中縣神岡鄉茅亞華（另移轉台灣高雄地方
    法院檢察署偵辦）開設之大德醫院就診，由茅亞華直接進行
    傷口清理，並為清創手術，因乙○○術後發燒，而為茅亞華
    分別於91年4月22日、24日再以血液循環不良為由動二次手
    術。嗣告訴人於91年4月27日見己病況加劇要求轉診，始於
    91年4月29日轉診至台北長庚紀念醫院急診，嗣會診被告甲
    ○○擔任主治醫師。
(二)惟被告明知告訴人有糖尿病史，綜合轉診前治療狀況，以及
    91年4月29日採取血液檢體細菌培養結果顯示細菌已不再滋
    長，顯見先前施用之抗生素已有效控制，且腳底血液檢查正
    常，表示依告訴人之病況，僅需小心將壞死肌肉挖除，並繼
    續以抗生素治療控制即可，實在無需再予施行多次清創手術
    、並進而截肢之必要。然被告為向中央健康保險局領取較高
    額之健保費，思及可對告訴人施行不必要手術之方式而為，
    明知告訴人於89年6月28日係因吹風機吹左腳底時，腳底厚
    皮組織不慎燙傷，因而前往長庚醫院治療，並非因化學燙傷
    或與糖尿病、高血壓有任何關係，也無去過VGH、台北CGMH
    等醫院求助，後來轉至長庚醫院治療等情形，竟出於業務登
    載不實之犯意，先於91年5月1日「ADMISSION NOTE」（即入
    院許可）之「現在病症」、「臨床臆斷」兩欄，分別以英文
    虛偽登載「這個病人在89年6月28日晚上燙傷，他在洗完澡
    後試著以吹風機吹乾左腳。當他隔天醒來發現左腳背表面有
    一些水泡，故求助於VGH，不但無效反而發燒，所以轉往台
    北CGHM，之後被轉到我們醫院治療傷口」、「體表面積2%之
    二至三度燙傷」等語（中譯）；復於同日「PREOP NOTE」之
    「術前摘要」欄，同上以英文虛偽登載告訴人前開左腳病史
    ；再於91年6月14日告訴人出院之「出院病歷摘要」之「入
    院診斷」及「病史」兩欄，同樣以英文虛偽登載告訴人有體
    表面積2%二至三度燙傷及左腳病史等情，均誤導病況，加重
    病情，誇大告訴人之傷勢，並合理化營造日後必須施行清創
    、截肢手術之條件。嗣後果先於91年5月1日對告訴人之右腳
    傷口進行清理，再分別於91年5月2日、91年5月4日動清創手
    術，更進一步於91年5月6日以細菌感染至右小腿，抗生素無
    效為由，未經乙○○之同意即截去乙○○之右小腿以下，造
    成重傷害之結果。嗣經乙○○向中央健康保險局請領傷殘給
    付未果而向長庚醫院調閱病歷，始悉上情。因認被告就病歷
    登載不實部分涉犯刑法第215條業務登載不實文書罪嫌、就
    清理傷口及施行清創手術部分涉犯同法第277條第1項傷害罪
    嫌、就截肢手術部分涉犯同法第284條第2項業務過失致重傷
    害罪嫌。
(乙)聲請交付審判意旨略以：
(一)被告所犯業務登載不實部分：
  1.被告甲○○、住院醫師宋睿祥等醫師偽造手術前前嚴重病情
    ，偽稱轉診他院及台北榮總無效，再到長庚求診，並非宋住
    院醫師推說於深夜告訴人由急診轉住院，被告主治醫師甲○
    ○推說不知及與左腳無關，但當晚告訴人回家等病床，不在
    長庚醫院，已於不起訴再議狀舉證，再列舉證長庚醫院住院
    通知單及急診室離院病歷紀錄為證，被告偽造病歷，以台北
    榮總當期間診斷書及病歷為證，偽造病歷事實證據明確。告
    訴人91年5月1日住院左右腳均沒有燙傷，被告登載告訴人左
    腳燙傷，求助ＶＧＨ，轉往台北榮總醫師等病歷，偽造病情
    ，加大告訴人傷勢，合理化日後必須清創、截肢手術。轉診
    後首日91年4月29日急診病歷紀錄告訴人體溫37度，顯然沒
    有所謂轉診急診已發燒之情事，被告偽造事實證據明確。
  2.被告甲○○等偽造左腳病歷事實明確，告訴人於原刑事之主
    張謹予援用及已於不起訴再議理由之不實部分列表中，指摘
    被告被告偽造病歷事實明確，已構成業務登載不實，被告事
    後承認錯誤，偽造病歷就已成立犯罪。
(二)被告所犯傷害、業務過失致重傷害犯罪部分：
  1.依據內容告訴人轉診至長庚醫院右腳之傷口已潰爛、紅腫、
    滲出體液，並有發燒、高燒不退…全身性發炎，當時懷疑已
    患有壞死性筋膜炎，須進行清創手術去除腐肉…並非事實，
    而認定被告對告訴人進行截肢，並無致重傷之過失。轉診後
    首日病歷紀錄體溫37度，長庚急診室病歷：沒有全身性症狀
    ，病理檢驗是血液細菌培養報告，顯示「血液」中細菌到今
    日不長了，「血液」中找不到細菌就是體內組織不會經血液
    漫延全身性發炎。
(三)原不起訴及再議駁回處分，有違背經驗法則、論理法則、及
    證據法則。列舉如下：
  1.應先緊急輸血，惟被告未如此為之，顯有業務疏忽過失，構
    成業務疏忽過失，致休克暨重傷害，有長庚醫院輸血記錄單
    為證。
  2.被告偽造病歷紀錄，並於右腳內側無傷口處動刀，因此發生
    嚴重的感染結果，被告顯有業務過失致重傷害，有長庚醫院
    手術記錄單為證。
  3.以被告所提文獻Necrotizing Fasciitis及診斷Necrotizing
    Fasciitis方法：如放射科或MRI、血液細菌培養檢體報告，
    於假設的診斷後進行右腳內側等進一步進行手術傷害，被告
    不分清楚何部位、深度、程度的Necro tizing Fasciitis
    之診斷，被告卻認定壞死性軟組織感染（Necrotizing Soft
    Tissue Infections)不論部位、深度、程度的感染，全部為
    嚴重Necrotizing Fasciitis；被告所提Necrotizing Soft
    Tissue Infections壞死性軟組織感染，明顯聲明壞死性軟
    組織感染依不同部位、深度、程度有不同名稱，軟組織感染
    …Necrotizing Fasciitis等，被告不是不懂，是認定不實
    部位、深度、程度的嚴重感染的診斷，而為進行手術傷害。
  無右腳內側手術後照片，是手術傷害：查被告作證所提所謂
    91/05/01清創手術前照片乙份，明顯是右腳內側手術後照片
    、以及右腳背手術後照片，並見轉診後第一次清創手術惟91
    /05/01，被告明知以右腳內側手術後照片為右腳內側手術前
    照片，若告訴人全腳深部都已壞死還能自由跑步顯與經驗法
    則不符等。
  不起訴處分書5頁27行6頁14行：首日住院手術Operation
    Chart紀錄所有壞死軟組織已清除完成，證明所謂筋膜壞死
    不是被告所謂內部組織引起的病情，內部組織引起的病情不
    是事實。又傷口已潰爛，如何改為新病名為出血性潰爛。
  不起訴處分書6頁14行6頁24行：91/05/03、91/05/04第2次
    ，第3次，清創手術、均未見好轉，且告訴人身體狀況呈現
    蛋白降至1.8、貧血（血紅素7.9）、白血球偏高（27900）
    、血壓波動大（185/84mmHg至126 /56mmHg）等。
  不起訴處分書7頁4-9行惟有截去告訴人之感染源，使有效控
    制血液中細菌生長，保住告訴人之性命？91/05/05血液檢體
    「血液」中找不到細菌，公訴人及被告等如何截去告訴人之
    感染源，如此矛盾，不是截去告訴人之感染源，而是違法截
    去告訴人之右腿。調解卷18頁中之所謂告訴人所舉病理檢驗
    「白血球篩檢不在生長是錯誤裁決的依據，所舉病理檢驗為
    「血液細菌不再生長（ＮＯＧＲＯＷＴＨＴｏＤＡＴＥ），
    檢驗種類：Ｂ」；白血球篩檢多為集結殺細菌。告訴人所舉
    血液細菌培養報告：細菌不再生長（ＮＯＧＲＯＷＴＨＴｏ
    ＤＡＴＥ），被錯誤解讀為「白血球篩檢不在生長（ＮＯＧ
    ＲＯＷＴＨＴｏＤＡＴＥ）」（見調解卷18頁）是錯誤的，
    是錯誤裁決的依據。
  不起訴處分書7頁9-22行有關截肢陳志華陳述及病理報告病
    理報告壞死都是手術上後壞死組織，不是糖尿病及血液細菌
    漫延壞死結果，手術傷害後壞死組織，不是漫延壞死結果，
    血液檢體第二次「血液」中找不到細菌，不知如何而最後細
    菌竟會蔓延到告訴人膝膕部、膝蓋、全腳皆深部筋膜壞死、
    壞死性「筋膜炎」，公訴人所謂無法有效控制血液中細菌生
    長，截去告訴人之感染源，保住告訴人之性命？截肢醫師陳
    志華陳述截肢後繼續清創，截肢後繼續失血也是事實，截肢
    後沒有流出體液卻要護士紀錄5CC的人也是陳志華；截肢醫
    師陳志華緊急截肢理由也不實，有二：(1)壞死性肌膜炎：血
    液細菌培養檢體報告顯示告訴人傷口具有鏈球菌感染，該病
    菌可引起壞死性筋膜炎。(2)敗血症休克的危險：陳志華及等
    陳志華稱告訴人於91年5月6日若不進行截肢手術，有敗血症
    為什麼並非事實：醫師手術等醫療病程中失血，可以降低的
    是舒張壓，不是收縮壓；失血缺血休克與91/05/06截肢手術
    記錄單手術前緊急截肢手術理由之敗血症休克的危險，為什
    麼有如此失血不及時輸足血？阻血帶？休克？敗血症休克？
  不起訴處分書7頁22-25行有關檢察署之衛生署鑑定報告完全
    忽視95/03/06告訴人所提回復首次見到之93/07/15原檢察署
    之衛生署鑑定報告。
  鑑定報告顯然錯誤截決被告之「多次的清創手術」，既然不
    是組織缺血血液流通造成無法到達發炎部位如上述動刀，而
    是於沒有傷口及只在原傷口病情的清創需要手術；91/05/01
    告訴人被開刀前，所謂組織血液循環狀況，被告所言不是告
    訴人的糖尿病病情，長庚醫院檢查血液告訴人被開刀前是正
    常告訴人的病情，不是如被告所謂血液循環及營養不良，造
    成因此多次的清創手術需要的真正原因是長庚醫院的利潤中
    心制度、抽成制度醫師沒有底薪造成的業績效應。
  鑑定報告以被告所提供不實紀錄及假證皆為真而鑑定，做出
    不實之鑑定結果顯不可採信，查告訴人原傷口只有病歷右腳
    背3ｘ4cm轉診長庚後傷口，首日第一次手術右腳背部位後也
    只有在右腳背部位，碰到利潤中心制度的醫師，外骨科業績
    導向，首日被告同時在告訴人腳上右腳內側手術，以被告提
    出照片，以沒有傷口部位手術傷害後照片為手術前照片，及
    以數位相機影像改手術傷害後照片進一步傷口壞死之嚴重情
    況，以沒有傷口部位假藉清創原傷口手術，向法院及衛生署
    提證，才讓衛生署及法院認為病患認組織壞死範圍過大。
  不起訴處分書7頁26-31行4.截肢手術同意書：所謂誤會沒有
    簽名是因為長庚醫院依法必須提供病人完整病歷如截肢手術
    同意書，造成的誤會；被告甲○○實施3次清創手術，除了
    截肢骨科系外，被告也沒有與其他相關科醫師如感染科江醫
    師會商，除了被告甲○○稱抗生素無效要保命必須截肢，也
    沒有由其他醫師莊、周、李、陳志華等向告訴人說明，告訴
    人在手術同意書上簽名同意截肢手術並不是表示告訴人當時
    有充分資訊瞭解醫療專業，核准同意截肢手術？
  勞保局拒絕給付告訴人截肢後殘廢給付是不同意糖尿病導致
    截肢。勞保局條例：退保後一年內如因投保期間疾病所致退
    保後一年內截肢可申請殘廢給付，但勞保局拒絕給付告訴人
    截肢後殘廢給付，是因為沒有如長庚醫院截肢醫師勞保殘廢
    給付截肢診斷證明書所謂糖尿病所致截肢，也不承認病歷偽
    造之自89/07/01左腳之舊傷，而是右腳背及手術造成另一側
    部位右小腿之新傷口，因此拒絕截肢後殘廢給付，不是退保
    後沒有保險沒有殘廢給付，勞保局也全部病歷及資料送醫師
    鑑定，長庚醫院截肢醫師勞保殘廢給付截肢所謂糖尿病所致
    截肢及衛生署送其他醫院醫師鑑定結果是有矛盾的。
  不起處處分書7頁31行8頁26行：公訴人仍認定被告清創、截
    肢等相關中繪製記載與照片相同，顯然違反證據法則，7 頁
    31行8頁26行所指清創、截肢等相關中繪製記載與照片…顯
    示情況相同，05/03有左腳背、05/04全部都只有被告甲○○
    繪製左小腿，告訴人沒有左腳及左小腿病情與醫療，卻沒有
    右小腿傷口，公訴人所謂繪製記載與照片，顯然違反證據法
    則，並不是無積極證據，是違法。
四、按新修正刑事訴訟法第258條之1規定告訴人得向法院聲請交
    付審判，係新增對於「檢察官不起訴或緩起訴裁量權」制衡
    之一種外部監督機制，法院僅就檢察官所為不起訴或緩起訴
    之處分是否正確加以審查，以防止檢察機關濫權，依此立法
    精神，同法第258條第3項規定法院審查聲請交付審判案件時
    「得為必要之調查」，其調查證據之範圍，自應以偵查中曾
    顯現之證據為限；而同法第260條對於不起訴處分已確定或
    緩起訴處分期滿未經撤銷者得再行起訴之規定，其立法理由
    說明該條所謂不起訴處分已確定者，包括「聲請法院交付審
    判復經駁回者」之情形在內，是前述「得為必要之調查」，
    其調查證據範圍，更應以偵查中曾顯現之證據為限，不得就
    告訴人新提出之證據再為調查，亦不得蒐集偵查卷以外之證
    據，否則，將與刑事訴訟法第260條之再行起訴規定，混淆
    不清，亦將使法院兼任檢察官而有回復「糾問制度」之虞；
    且法院裁定交付審判，即如同檢察官提起公訴使案件進入審
    判程序，是法院裁定交付審判之前提，必須偵查卷內所存證
    據已符合刑事訴訟法第251條第1項規定「足認被告有犯罪嫌
    疑」檢察官應提起公訴之情形，亦即該案件已經跨越起訴門
    檻，否則，縱或法院對於檢察官所認定之基礎事實有不同判
    斷，但如該案件仍須另行蒐證偵查始能判斷應否交付審判者
    ，因交付審判審查制度並無如同再議救濟制度得為發回原檢
    察官續行偵查之設計，法院仍應依同法第258條之3第2項前
    段規定，以聲請無理由裁定駁回，合先敘明。
五、被告甲○○否認有何業務登載不實文書、傷害及業務過失傷
    害致重傷害犯嫌，其於偵查中辯稱：入院許可、術前摘要及
    出院病歷摘要均係由住院醫師填載完後，按醫院程序要給主
    治醫生核簽，表示住院醫生有完成填寫病歷之程序，這部分
    比較不重要，伊當初沒有注意到該部分，主要是看急診病歷
    之臨床判斷及後續之病程紀錄，住院醫師在病歷之「現在病
    症」及「臨床臆斷」兩欄之誤載，並不會影響伊對於是否要
    對告訴人右腳患部做清理傷口、施行清創手術之判斷，因為
    伊不會光看住院醫生紀錄，還會綜合會診單、急診記錄、護
    理記錄及臨床所見病人患部情況、問診及觸診等結果做判斷
    ，且當時告訴人左腳完全沒有問題，伊也沒有處理告訴人之
    左腳，本件完全是根據右腳現在症狀以及治療之反應作清創
    、截肢等手術，與告訴人左腳有何病史並無關係，況且當初
    左腳有完全治癒，就算告訴人右腳曾有與左腳相同之病史，
    也因之前已經完全治好，和現在治療方式無涉，如果現在右
    腳是體表面積2%二至三度燙傷，比告訴人右腳來時所呈現之
    狀況容易處理，但實際情況是告訴人右腳來診時即已紅腫、
    潰爛、發臭、滴水，按壓並有嗶波聲或連髮音，並有發燒、
    白血球增高、會喘等全身性症狀、敗血症狀出現，所以在當
    時認定非常危急而發病危通知，所以伊不會用他左腳較輕微
    之燙傷病史來認定其現在右腳所呈現嚴重情況等語。
六、經查：
(一)被告於偵查中陳稱：「（病歷第301頁住院許可病歷是何人
    寫的？）宋睿祥住院醫師登載。（現在病症欄內是否可以這
    樣寫？）這樣寫不好，之前病史寫完後，要接下去寫現在病
    症。（病歷302頁free movement寫yes何意？）四肢可以動
    ，不一定能夠走，其他細膩感覺並不會詳加記載，只要可以
    動就會如此記載。（同頁的臨床臆斷欄如此記載正確？）參
    照病歷第157頁89年6月30日入院許可顯然是直接引用沒有修
    改，但處理計畫及檢驗內容及理學檢查等都是正確的。（你
    也有簽名，有無看到錯誤？）住院醫生記載完後，按程序要
    給主治醫生核簽，表示住院醫生有完成填寫病歷的程序，這
    部分比較不重要，我當初沒有注意到該部分，主要是看急診
    病歷的臨床判斷及後續的病程紀錄，例如302、303頁，303
    頁就是開刀前的紀錄，會描述的非常清楚，在第7欄就會把
    判斷的內容寫進去，1至4都是正確的，第五行也是住院醫生
    錯語，不過那並不會影響我的判斷，另外會診單及急診紀錄
    、護理紀錄、照片也非常重要，不會光看住院醫生的紀錄作
    判斷，也不會因為他該錯誤的紀錄影響我的判斷，因為當時
    告訴人左腳完全沒有問題，我不會處理他的左腳，而且如果
    是2至3度2%的燙傷，其實沒有像他右腳來看診嚴重，2至3度
    2%的燙傷是很容易處理，但他右腳來時紅腫、發臭、滴水並
    有按壓嗶波聲或連髮音那就非常嚴重，所以我不會用他輕微
    的燙傷來認定現在他那麼嚴重的後果。且告訴人當時已經有
    全身的發燒、白血球增高，病歷302頁血液檢驗wbc值27.2，
    等於27000的白血球、會喘等症狀，所以在當時有發病危通
    知。（92他5135號卷第18頁、第55頁，告訴人之心臟內臟科
    檢查報告結果為何？何以仍判斷需要截肢？）18頁指血流正
    常。告訴人並非因為缺血或血循環有問題而截肢，而是因急
    性感染而截肢，急性感染意思是指像突然長膿傷、發燒、短
    期內發生的症狀，包括紅腫、熱痛等炎性反應症狀，患部也
    會有症狀，引起全身性症狀，最後導致截肢。55頁杜普勒報
    告是正常，表示血流正常，結論指有糖尿病足動脈的粥狀腫
    ，血液內膜有粥狀、血管壁有粥狀硬化傾向，此常在老年人
    及糖尿病族出現，另外有二腳足動脈狹窄。（92他字第5135
    號卷第43頁、病歷303至304頁，何以術前摘要欄寫成左腳有
    過化學燙傷？）這部分可能有寫錯，怎麼來的我也不清楚，
    可能住院醫生拷貝引用錯誤，通常我的病人，我會瞭解實際
    情況，除了檢查數據，以及我的處遇計畫外，我不太會去注
    意其他的敘述，這部分住院醫生可能引錯化學燙傷，但不會
    影響到我的判斷，重點是我看到病人狀況，我告訴病人處理
    計畫，及有無按照處理計畫進行，那些病史就顯得比較不那
    麼重要，像第9點危險性部分的第2點就有寫這種病高死亡率
    ，如果惡化就要截肢。（92他字第5135號卷第35、36頁、病
    歷第485-491頁，91年4月29日採集告訴人細菌培養結果為何
    ？是否指91年4月29日血液檢體在91年5月5日細菌培養報告
    顯示抗生素可有效控制病情？91年5月6日血液檢驗是不是顯
    示細菌不再滋長？你說有會感染科，那感染科的意見為何？
    有無顯示在病歷上？既然可用抗生素控制且細菌不再滋長，
    為何還作截肢手術？）485頁是血液細菌培養，是急診時抽
    血，細菌名稱一為鏈球菌、二為另外一種菌，生長狀況1/2
    表示細菌培養二套，但長一套，因為有用抗生素的情況，細
    菌不一定培養的出來，所以常常是半小時會抽一次，4月29
    日抽血的結果是有長出來，下半部是就這些抗生素是對這二
    種細菌敏感性的測試，測試結果R有抗藥性、S是敏感性。5
    月1日是傷口細菌培養，檢體種類wd指傷口細菌培養。血液
    培養只要有發現細菌就相當嚴重會致命，細菌毒素還沒有出
    來就是菌血症，就已經很危險，如果有毒性出來，又有全身
    性症狀，就是敗血症有生命危險。人體血液因為有白血球等
    防衛系統存在，所以不可能有細菌，有細菌就危險了。491
    頁是指有一隻培養的細菌沒有長，病歷478頁就是這次爭議
    最大的地方，告訴人看到這張，以為他沒有長細菌，以為沒
    有那麼嚴重，其實這張是剛剛所說的4月29日培養細菌二套
    沒有長的那一套的報告，而且病歷485頁檢查出有細菌，備
    註欄還寫data informed表示細菌培養有結果，要趕快通知
    醫生，這二張醫檢師不同。（92他字第5135號卷第51頁、病
    歷453-455頁）告訴人之糖尿病控制狀況如何？又代表什麼
    意義？）453頁ac顯示飯前血糖，pc顯示犯後血糖，他在5月
    5日高達350，一般飯前是80-100，飯後是100至120，表示他
    在術前血糖已經不能控制，病情惡化，我們趕快打ri8u控制
    他的血糖。他截肢後因為傷口已經蔓延至膝蓋，所以骨科截
    肢不敢關傷口，血糖高高低低，病情還沒有控制好，只是暫
    時度過生命危險危機，還清創好多次，可以佐證告訴人的腳
    相當嚴重，血糖控制差，傷口癒合及免疫力差。（92他字第
    5135號卷第66-68頁，告訴人之組織切片及細菌培養結果如
    何？代表什麼意義？）病理切片檢查、手術清創、臨床診斷
    為糖尿病，腳部圖畫標示出潰傷部分、還註明出肌肉壞死，
    報告內容至告訴人右腳部取一共有四片，軟、灰、黃組織最
    高達到2.7乘2.1乘1.4公分，顯微鏡看的結果為右腳清創的
    組織切片是壞死膿傷。4月20日抗藥性測試結果切下的膿傷
    培養結果有綠膿桿菌，敏感性試驗是沒有用，表示抗生素無
    效。4月19日驗出一種腸道細菌，其中需要使用到第四代抗
    生素才有效，表示已經很嚴重了，可以看出在告訴人身上的
    細菌相當頑固。（92他字第5135號卷第102頁91年5月6日手
    術記錄單、病歷400頁後面401頁前面，何以認定告訴人有壞
    死肌膜炎、敗血休克之危險？第105、106頁生命徵象紀錄表
    ，有無敗血症狀？血壓低是否為敗血症休克之主因？告訴人
    從表上看血壓不低，何以仍認有敗血休克之危險？告訴人之
    發燒是否因敗血所導致？何以認為本件告訴人發燒是因為敗
    血所導致而認為有敗血休克之虞？為何不是認為是外傷導致
    之發燒？）可用臨床判斷及第一、二次清創所見，及病理報
    告病歷第463頁可以佐證診斷結果是壞死性肌膜炎沒有錯，
    病歷第257、258頁可看出告訴人體溫高低起伏大、喘，綜合
    檢驗值、截肢紀錄可以看出告訴人有敗血症狀，瀕臨休克，
    等他生命跡象下降代表休克，就都來不及了。骨科也是在這
    種判斷下所作的手術。以及病歷310頁所劃的圖很傳神，可
    看出已經相當危險了。從臨床症狀及全身性症狀、血液培養
    有細菌幾乎就是敗血性症狀，生命徵象是我們一直努力在維
    持，血壓一低就是休克就來不及了，他的發燒比傷口發炎的
    發燒還嚴重，敗血性是傷口來的，表示傷口很嚴重細菌才會
    到血液去。（92他字第5135號卷第111頁背面第5行，何以認
    定告訴人血壓不穩、肺部有併發症現象？）從肺部Ｘ光及炎
    性病人通常有喘的現象，護理紀錄、病程紀錄可看出，例如
    病歷310頁顯示呼吸很喘、左肺有喘息聲、雜音、右後背有
    按壓性腫紅、硬化，背部有紅腫往上蔓延的現象就是併發症
    現象。（92字第5135號卷第112頁背最後一行至113頁，何意
    ？）告訴人本來有高血壓，高血壓如果再往下降就不好的意
    思，呼吸在5月5日、6日20幾下算是喘的。白血球27500是指
    住院的時候。病歷306頁可看出cr腎功能惡化，crp炎性反應
    高，alb白蛋白2.1是關於免疫系統及傷口癒合能力低，白血
    球wbc2350 0，白血球高的情況持續很久。312頁5月7日截肢
    後白血球仍高達21500，可佐證告訴人相當嚴重。（入院許
    可的病歷誤載的，會否影響是否對告訴人右腳實施清創手術
    以及截肢手術的判斷？）不會。病史是醫療流程醫院要求記
    載的，但本件是針對右腳治療，根據右腳現在症狀以及治療
    的反應作清創、截肢等手術，與其左腳有何病史並無關係，
    況且當初左腳有完全治癒，就算本件真的告訴人是右腳有過
    左腳病史情況，因已經完全治好，也和現在治療的方式無涉
    。本件就是右腳來潰爛發臭。（截肢手術何人判斷要切？原
    因為何？何人切的？）我與骨科醫師陳永華共同決定要切的
    ，骨科做最後決定，有敗血症休克危險及壞死性肌膜炎才決
    定的。也有告知病人，他也有簽手術同意書。（為何不等細
    菌培養結果出來才實施清創手術？）不能等，因本件告訴人
    是急性反應，也就是告訴人進醫院時，患部有發臭、發黑、
    流膿、滴水、出血性壞死，而全身有發燒、肺部氣喘，炎性
    反應達五十多、免疫系統下降、要馬上作清創，來的時候就
    有敗血症狀。且血液測試有兩套，其中一套有培養出細菌，
    這是非常嚴重的事，臨床看到告訴人就是這種急性症狀，不
    作及時清創，會導致告訴人病況愈來愈嚴重，所以不能等告
    訴人的血液報告，要馬上清創。細菌培養，本來就是要同時
    做的，如果培養結果沒有，我們就可以比較放心，如果培養
    有，就要非常擔心。本件培養兩套，告訴人一套沒有，一套
    有，所以完全符合臨床要清創的判斷。有些抗生素使用下，
    細菌不一定培養出來，但臨床症狀很嚴重，臨床症狀非常重
    要。（如果臨床可以不等細菌培養結果就實施，是否只要挖
    掉壞死的肌肉即可，並投以抗生素治療，不用挖到好的肌肉
    ？）希望如此。清創的範圍，就是挖掉壞死肌肉，引流，有
    時從沒有傷口的地方切出傷口，引出髒血及膿傷，清創包括
    擴創，才能把髒東西引出來，同時將抗生素注射到血液內治
    療，供給營養、控制糖尿病、輸血等，多管齊下。（細菌培
    養都比較久才出來，但你每天都作清創，你未等細菌培養結
    果看抗生素有無效，而一再作清創的原因為何？）為何會一
    再地清創，就是希望能救告訴人的腳，看能否儘量不要到截
    肢的程度，但發現清創後，隔天再看，細菌（嗜肉桿菌、鏈
    球菌）在告訴人體內到處亂竄，沿著筋膜或腔室漫延，範圍
    擴大，只好再清創，加上壓下去皮膚有嗶嗶波波的聲音，表
    示細菌非常強已侵入各腔室，這時已經非常嚴重且危急，病
    人抵抗力又不好，光靠抗生素及清創已經沒辦法控制，不得
    不截肢，清創三次表示我要救他的腳。（何以認定告訴人有
    敗血症而在91年4月30日發病危通知，92他字第5135號卷第
    52 頁，還註明是敗血症？）急診糖尿病足病壞疽，又有全
    身症狀，這就是有生命危險，就是敗血症狀。（有無可能因
    為告訴人多次的清創手術，傷口愈來愈大，才導致感染的面
    積加大，導致後來有敗血症的及時危機？）剛好相反，他就
    是很嚴重，有敗血症狀，才多次清創。從大德醫院可看到，
    他當時肌肉就有壞死，還發臭，就可以看出。多次清創的確
    會造成傷口愈來愈大，但因告訴人投以抗生素沒有效用，患
    部從外觀看愈來愈嚴重，而且按下去有嗶嗶波波的聲音，告
    訴人本身因糖尿病造成免疫力又很差，所以只好一再清創。
    （本件在當時的醫療水準下，有無可能以不清創、不截肢的
    方法例如動脈分流術或高壓氧治療治療告訴人的病足？如92
    年他字第5135號卷告訴狀第12頁、第28-32頁引述之長庚醫
    院醫療杜元坤骨科重建手術在基隆院區的發展，長庚醫訊24
    春2期之記載？）這是矛盾的說法，因為告訴人沒有血液循
    環的問題，不需要考慮血流分支，且緩不濟急，很危險，高
    壓氧更緩不濟急，因為他是急性。（哪種情況下需要全身麻
    醉或半身麻醉？）由麻醉科判斷。」等語。
(二)證人宋睿祥於偵查中證稱：「（92年他字第5135第38、39頁
    ）此份是否為你所打？對。（有提到VGH、Taipei CGMH是指
    ？）前者是指榮總，後者就是台北長庚紀念醫院。（病患並
    未至榮總就醫，為何這樣記載？）我是直接引用他在前一次
    的入院許可，即病歷表第157頁89年6月30日admission note
    。（現在病症不是指他現在病況？）病患是91年5月1日凌晨
    4點從急診送到病房，我是當天病房值班醫生，我的責任就
    是照顧病患到當日早上七點。現在病症應該是要記載當時我
    所看到病患的情況，但我犯了錯誤直接引用前次的入院許可
    現在病症欄的記載，其實是應該要寫現在所看到他現在的病
    況，但是我在主訴那邊沒有記載錯誤，是病人的傷口有臭味
    和膿。（主訴是由病人所述？）由病人所述，或醫生直接看
    到顯而易見的狀況記載的。（92他字第5135第39頁，病患四
    肢活動自如何意？）病人四肢可以移動，不一定代表可以走
    路，如果病患的某一肢不能動，就會寫某一肢不能動。只要
    病患可以自行移動四肢，就會在free movement寫yes。（臨
    床臆斷欄寫1.Scald burn 2~3 degree，2% of TBSA根據何
    來？）也是引用89年6月30日入院許可的臨床臆斷欄，我沒
    有更改。（何謂臨床臆斷？）檢查當時他有什麼疾病，會隨
    著檢查越來越多，臨床臆斷會跟著增減。（該病患的急診臨
    床臆斷為何？）病歷第240頁第一行寫糖尿病足病壞疽，第
    二行寫糖尿病蜂窩性組織炎，第三行支氣管炎、便秘，第四
    行慢性腎功能不全。（你處理這位病患是否就只有凌晨至早
    上七點，及5月1日的入院許可證記載？）病歷第266頁最上
    面二行有我的醫囑，第一行是可待因一支，第二行是作心電
    圖。我只是當天病房的值班醫生，只處理當天值班送來病房
    的病患，我並非甲○○下面的住院醫生，之後我再也沒有碰
    到該位病人，我處理的部份只有這些。（告訴人指述在入院
    許可等錯誤記載導致他後來手術療程都有影響，告業務登載
    不實，有何意見？）我承認我有記載錯誤，但是該病患當天
    早上就送到手術房去做清創，沒有延遲，雖然在現在病症寫
    錯，但是主訴是正確的，處理計畫上面也正確，第一項是傷
    口清創，第二項是控制血糖，所以在參照病歷第242頁在急
    診會診單，當時楊醫生就已經說明傷口感染狀況及會診的治
    療計畫，上半部是急診醫生會診整形外科醫生所寫，糖尿病
    足併感染需要您的建議，下半部是被告寫的，皮膚壞死，第
    二行寫十天，右邊寫病人有糖尿病，下圖解說第一行寫紅腫
    ，右下方畫黑黑的地方寫壞死組織，拉出一條線那邊寫發現
    臭味，下面糖尿病足併有壞疽、考慮大範圍外科清創、
    甚至需截肢、密切注意敗血症、發病危通知。此與我寫
    的處理計畫是一樣的，所以沒有因我這樣的登載而改變治療
    計畫。（為何會在現在病症欄及臨床臆斷欄記載錯誤？）當
    時已經凌晨四點，我精神狀況可能不佳，我沒有注意到臨床
    臆斷欄及現在病症欄的記載，最主要是主訴及治療計畫沒有
    寫錯。（是否因為你現正病症欄及臨床臆斷欄寫錯，影響後
    面的醫生判斷？）應該不會，每位醫生還是會針對自己看到
    的病況而治療計畫」等語，是被告前揭所述治療之計畫，核
    與證人宋睿祥撰寫之處理計畫相同，被告書寫在先，宋睿祥
    撰寫在後，顯見被告並無因宋睿祥登載之錯誤內容而影響臨
    床判斷甚明。
(三)證人陳志華於偵查中證稱：「（92他5135卷21頁這張是否你
    製作的？）醫院有住院醫師，由住院醫師記載，是用電腦輸
    入的方式，住院醫師記載完畢後，我會再看過，本件是陳威
    志住院醫師製作。（臨床臆斷1.Scald burn degree,2% of
    TBSA是何意？）2至3度的燙傷，佔全部身體區域的2%。TBSA
    是total body service area。（告訴人這次入院並非因為
    燙傷，何以這樣寫？）告訴人急診時急診醫師會診整形外科
    醫師甲○○，臨床臆斷是指第一次看到告訴人的狀況所作的
    記載，我們在這裡只是引用，並不會修改它，等他會診我時
    ，我才會把我的意見寫在會診單上。而且並不會因為第一次
    看到的情況就做判斷，會以之後的實際的檢查及診療結果作
    為判斷依據，例如癌症病患也不會以第一次看到他怎麼樣的
    情況，就認為他是怎麼樣的狀況。（debridement何意？）
    清創手術。清創是指一個傷口，把不好及壞死的東西清掉。
    （本件是你執刀替告訴人為截肢手術？被告是否需在一旁？
    （對。被告不需要，因為他會診由我開刀，他不會在旁邊，
    都是這樣做的。（截肢手術何人判斷要切？原因為何？何人
    切的？如果告訴人生命徵象正常，92他5135第18、第55頁告
    訴人之心臟內臟科檢查報告結果看來正常，何以仍要做截肢
    手術？）我與被告看告訴人已經到了敗血性休克的狀況，告
    訴人當時已經在喘了，那是細菌已經跑到他血液內影響到呼
    吸功能。告訴人還有發燒、白血球指數變高的狀況，告訴人
    雖有幾次清創，但他傷口狀況並未改善，小腿已經有化膿及
    壞死性肌模炎，患部紅腫，告訴人說患部熱痛，我有在患部
    附近按壓確認，按壓反應告訴人會痛會熱。因此臨床判斷這
    就是感染擴大無法控制，有敗血性休克現象，不是真的要昏
    倒，休克的意思是指各種功能，包括呼吸、腦、心肝腎臟表
    現不正常功能狀況，影響到腦最後就會昏倒，影響到心臟就
    會死掉，而我們當時判斷他是糖尿病病人，身體抵抗力比較
    差，且傷口感染到小腿，甚至膝蓋部分，在我們的處理原則
    一定要把他感染源去掉，才有可能控制他血液的細菌。不能
    光看細菌培養結果，且通常比較慢，所以要看臨床反應，如
    果抗生素下了，臨床還不好，我們會先用猜的而下更強的或
    好幾種一起下抗生素，才不會延誤醫療時間，等到細菌培養
    出來再對照我們的判斷。（是否有細菌培養結果沒有，或不
    再生長，但臨床表現卻是愈來愈差。）會有這個現象，因為
    之前下的抗生素，致細菌下降維持一定的量，這時去做細菌
    培養，有可能細菌作不出來，就會導致與臨床不同的結果。
    （截肢範圍的依據？這些範圍都是壞死的部份？）從傷口往
    上，看細菌聚集的位置到哪，我對這個病人深刻，因為他細
    菌已經長到膝蓋，小腿腔室化膿非常嚴重，甚至到膝蓋，開
    刀前我還沒有確定要開到哪個部位，但小腿部位是確定的，
    但開下去發現膿已經到膝蓋部位。所以我在91年5月6日是切
    到膝蓋下一點點，怕他還有蓄膿在更上面，所以不會把傷口
    全部縫合，94年5月6日progress note可看出當時他的狀況
    是外面紅腫，按壓有聲響，還有膿，91年6月7日這位病人就
    縫合了，在截肢後的病人就我負責清創。（92他5135卷第35
    頁、36頁？）這是血液細菌培養，培養出二種細菌，二分之
    一是指二套中的一套已經先長出來，從這就可以判斷血液中
    已經有細菌了，這就可以確定有菌血症，下面都是抗生素，
    R 表示resistant表示產生抗藥性，S是sensitive表示如果
    用這種抗生素可能有效，理論有效，但放到身體有沒有效，
    不一定，從這張也不能直接判斷這些抗生素對測出的細菌有
    效控制，因為那只是培養皿養出的，所以才需要配合臨床判
    斷。36頁是指細菌可能控制到一定程度，這可能是另外一套
    ，且告訴人之前有打很多抗生素，有可能菌血被部分控制，
    但還是要看臨床，沒有把細菌來源清掉，過二天是會有菌血
    症。（一直投以原抗生素，可以否？）不行，因為可能會影
    響腎臟功能，臨床上看到膿的基本原則就是要拿掉。（臨床
    還有動脈分流術，可保住病人的腿部，本件不適用？）不適
    用，因為告訴人已經有生命危險了，而且這種手術在沒有傷
    口及感染的情況才會去考慮，且不一定會成功，失敗率很高
    ，且這種手術是針對少數糖尿病者才適用。老實講，本件病
    人已經開了三次清創，都還沒有好，按照程序就應該這樣。
    （何時檢測出告訴人有壞死性筋膜炎？）開刀前他就有壞死
    性筋膜炎，如同我91年5月6日progress note所述。91年5月
    7 日長庚紀念醫院病理組織檢查報告單就有說被告之前幫告
    訴人清創後發現「dx」診斷結果軟組織右小腿及足部清創出
    來的東西壞死，「micro」顯微鏡下診斷纖維脂肪組織壞死
    及許多細菌群聚。壞死性筋膜炎是臨床上的診斷，告訴人的
    症狀就是壞死性筋膜炎。91年5月8日報告顯微鏡下報告顯示
    有壞死組織有急性及慢性發炎，表示第一次清完後還是有壞
    死組織，糖尿病族抵抗力不好，常常會這樣。91年5月10日
    報告應該就是我開刀，報告顯示有廣闊性壞死及顯著的急性
    發炎，包括皮膚、皮下組織、肌肉組織，血管都塞住了，所
    以告訴人對抗生素的反應不好就是因為他的血管塞住了，抗
    生素沒有辦法跑到應該到的地方，這就是主因，切的那面還
    活著就是指這次切的應該就可以救他。（92他5135卷第105
    、106頁生命徵象紀錄表有無敗血症狀？血壓低是否為敗血
    症休克之危險？告訴人之發燒是否因敗血症所導致？何以認
    為本件告訴人發燒是因為敗血所導致而認為有敗血休克之虞
    ？為何不是認為外傷導致之發燒？92他5315卷第100頁、第
    101頁；92偵19283補充告訴理由狀第2頁）他的體溫都38度
    多，一直沒有掉到37.2以下。還沒影響到心臟，所以血壓還
    沒有太大的變化。並非血壓低才是敗血症休克主因，等到血
    壓低幾乎就不回來，表示已經影響到心臟血管功能。他的發
    燒就是敗血導致的，菌血影響到呼吸、肝肺臟、腦部，身體
    重要器官功能就會下降，對生命更加危險，菌血沒有控制好
    ，就會變成敗血。」等語，因此，當時對於聲請人之治療，
    確實係依照聲請人當時各項檢查結果以及臨床上之判斷，而
    非依據所複製之前次病歷內容而決定治療計畫，且該治療符
    合當時聲請人之狀況以及醫療常規，則縱使被告未注意住院
    醫師之複製前次病歷後未予修正之情形，逕於錯引病歷之末
    簽章，亦非當然遽認被告有何業務登載不實之故意，而以該
    等罪責相繩。
(四)況且，本件經送行政院衛生署醫事審議委員會檢定結果認：
    「有關甲○○醫師建議病患乙○○做右下肢膝關節下截肢前
    ，所做三次傷口清創，乃基於病情需要，並無不當。楊醫師
    為病患施行清創乃治療傷口化膿後壞死的必須手段，糖尿病
    人的組織被破壞的程度往往更為嚴重更為快速。組織會因血
    液循環及營養不良而逐漸壞死，因此往往需要多次的清創手
    術。有助抗生素經由血液循環進入發炎壞死部位殺死病菌。
    楊醫師對病患施行清創手數位了救治或減緩病情，若未施行
    清創手術勢必會使病情更為嚴重，又病患組織壞死的範圍過
    大，為維持生命，接受截肢治療乃勢在必行。病患患有糖尿
    病史，又左腳因被吹風機燙傷而住院治療，出院後的復健，
    整個過程長達一年，傷口癒合良好，且第二次右腳外傷壞死
    病情，而楊醫師也盡力協助治療。綜合上述甲○○醫師在此
    案醫療過程並無疏失」等情，有行政院衛生署醫事審議委員
    會第0000000號鑑定書在卷可稽，且聲請人之聲請理由，多
    已於台灣台北地方法院檢察署93年度調偵字第420號不起訴
    處分書中詳予敘明不起訴之理由，是原處分認為被告二人犯
    罪嫌疑不足，於法尚無違誤。聲請意旨僅憑主觀臆測，對於
    原處分漫加指摘，求予審判，非有理由，應予駁回。
七、據上論斷，應依刑事訴訟法第二百五十八條之三第二項前段
    ，裁定如主文。
中　　華　　民　　國　　96　　年　　5 　　月　　22　　日
             　　 刑事第一庭    審判長法　官　陳興邦
                                　　　法　官　雷淑雯
                                      法　官　蘇嘉豐
以上正本證明與原本無異。
不得抗告。
                                      書記官　蘇靜紅
中　　華　　民　　國　　96　　年　　5 　　月　　22　　日
